最　高　行　政　法　院　判　決　　　　　　　　　九十三年度判字第一四九一號
　　上　訴　人　長侑建設企業社
　　代　表　人　甲○○
　　被 上訴 人　財政部臺灣省北區國稅局（承受宜蘭縣稅捐稽徵處業務）
　　代　表　人　許虞哲
右當事人間因營業稅事件，上訴人對於中華民國九十一年十月九日臺北高等行政法院
九十年度訴字第六四八○號判決，提起上訴，本院判決如左：
　　主  文
原判決廢棄，發回臺北高等行政法院。
　　理  由
一、本件上訴人於民國八十三年四月至六月間支付工程款，金額計新台幣（下同）二
    、五九五、一四二元，涉嫌未依規定取得合法憑證，而以出借牌照廠商保證責任
    臺北市第六營造勞動合作社（下稱第六合作社）於八十三年四月十五日、同年六
    月三日開立之字軌號碼：ＶＧ00000000號等統一發票二紙，作為進項憑
    證，申報扣抵銷項稅額，案經宜蘭縣財稅警聯合查緝執行小組於八十七年十月十
    二日查獲。被上訴人核定補徵營業稅一二九、七五八元，並按所漏稅額處七倍罰
    鍰計九○八、三○○元（計至百元止）。上訴人不服，循序提起行政訴訟。
二、上訴人於原審主張：上訴人於八十三年間在宜蘭市○○段七四六、七四六之一至
    七四六之十一號土地興建房屋，而委由第六合作社承建。該社係合法設立之營建
    廠商，非屬虛設商號，上訴人取得合法進項憑證統一發票扣抵銷項稅額，依法並
    無不合。被上訴人僅依未確定之起訴書內容，斷定第六合作社係出借牌照不法廠
    商，顯有違誤。況第六合作社如係虛設行號，乃該社不法行為，與上訴人無涉。
    另訴願決定認第六合作社係以虛抵虛方式逃漏稅捐，無財政部八十四年五月二十
    三日台財稅第八四一六二四九四七號函釋之適用云云，率斷該社設法取得其他虛
    設行號虛開之發票藉以扣抵，顯與事實不符。上訴人不知第六合作社有上開情事
    ，且被上訴人並無證據證明該社有連續設法取得其他虛設行號虛開之發票，以扣
    抵報繳營業稅。況虛設行號有無繳稅，參照行政法院八十五年度判字第四九三號
    判決意旨，須由稅捐機關負舉證責任。同院八十五年度判字第一六七○號判決意
    旨復指出，廠商不慎取得虛設行號發票據以扣抵，倘廠商確有進貨事實，且交易
    時不知所取得之發票係虛設行號發票，則廠商尚不致構成稅法所指之虛設違章行
    為，稅捐機關不能據此認定企業有漏稅事實而裁處罰鍰。本件符合上開行政法院
    判決意旨，被上訴人所為處分即有違誤。為此訴請訴願決定及原處分。
三、被上訴人則以：第六合作社負責人盧文斌，基於向借用牌照廠商抽取總工程款百
    分之二至三之借牌費以牟利等概括犯意，明知該社並無實際承作工程，而自八十
    一年起將該社之營造牌照對外出借予實際承造工程之營業人等事實，經盧文斌及
    會計何鶯等人坦承不諱，並經臺灣臺北地方法院檢察署（下稱臺北地檢署）檢察
    官起訴及臺灣臺北地方法院（下稱臺北地院）八十七年度訴字第八八九號判決有
    罪在案，上訴人並無與其交易、按實報繳營業稅之可能，上訴人縱有進貨，亦是
    購自他處。至第六合作社八十六年及八十七年間無欠稅紀錄資料，與其是否為虛
    設行號，尚無直接關連。又參照司法院釋字第二七五號解釋意旨，上訴人對自己
    無過失應負舉證責任。被上訴人之裁量標準，須行為人於裁罰前以書面承認違規
    事實，並補報補繳所漏稅款，始得按所漏稅額裁處三倍罰鍰，上訴人自始否認違
    規行為，亦未補報補繳所漏稅款，是被上訴人按所漏稅額依法裁處七倍罰鍰，並
    無違誤等語，資為抗辯。
四、原審斟酌全辯論意旨及調查證據結果，以：按「營業人當期銷項稅額，扣減進項
    稅額後之餘額，為當期應納或溢付營業稅額。．．．進項稅額，指營業人購買貨
    物或勞務時，依規定支付之營業稅額。」「營業人左列進項稅額，不得扣抵銷項
    稅額：一、購進之貨物或勞務未依規定取得並保存第三十三條所列之憑證者。．
    ．．」「營業人以進項稅額扣抵銷項稅額者，應具有載明其名稱、地址及統一編
    號之左列憑證：一、購買貨物或勞務時，所取得載有營業稅額之統一發票。．．
    ．」為行為時營業稅法第十五條、第十九條第一項第一款、第三十三條第一款所
    規定。又「納稅義務人，有左列情形之一者，除追繳稅款外，按所漏稅額處一倍
    至十倍罰鍰，並得停止其營業：．．．五、虛報進項稅額者。．．．」亦為裁處
    時之加值型及非加值型營業稅法第五十一條第五款所明定。次按「．．．為符合
    司法院大法官會議釋字第三三七號解釋意旨，對於營業人取得非實際交易對象所
    開立之統一發票作為進項憑證申報扣抵銷項稅額之案件，應視情節，分別依左列
    原則處理：（一）取得虛設行號發票申報扣抵之案件：．．．有進貨事實者：．
    ．．(2)因虛設行號係專以出售統一發票牟取不法利益為業，並無銷貨事實，故取
    得虛設行號發票之營業人，自亦無向該虛設行號進貨並支付進項稅額之事實，除
    該營業人能證明確有支付進項稅額予實際銷貨之營業人，並經稽徵機關查明該稅
    額已依法報繳者，應依營業稅法第十九條第一項第一款規定，就其取得不得扣抵
    憑證扣抵銷項稅額部分，追補稅款，不再處漏稅罰外，其虛報進項稅額，已構成
    逃漏稅，應依營業稅法第五十一條第五款規定補稅並處罰。（二）取得虛設行號
    以外其他非實際交易對象開立之憑證申報扣抵案件：．．．有進貨事實者：．．
    ．(2)至進貨人取得銷貨人以外之營業人所開立之發票申報扣抵，如查明開立發票
    之營業人已依法申報繳納該應納之營業稅額者，則尚無逃漏，除依前項規定處以
    行為罰外，依營業稅法第十九條第一項第一款規定，應就其取得不得扣抵憑證扣
    抵銷項稅額部分，追補稅款。如查明開立發票之營業人並未依法申報繳納該應納
    之營業稅額者，即有逃漏，除依前項規定處以行為罰外，並應依營業稅法第五十
    一條第五款規定補稅並處罰。」復經財政部八十三年七月九日台財稅第八三一六
    ○一三七一號函釋在案，核與相關稅法規定並無違背，自得予以援用。本件被上
    訴人以上訴人雖有進貨事實，惟第六合作社為虛設行號，並非上訴人之實際交易
    對象，上訴人於前述時間取得系爭發票二紙，作為進項憑證，申報扣抵銷項稅額
    ，乃核定補徵上訴人營業稅一二九、七五八元，並按所漏稅額處七倍罰鍰計九○
    八、三○○元（計至百元止）。經查上訴人所提出之付款明細表，係由盧文斌個
    人具名簽收，而非盧文斌以第六合作社之代表人名義具名簽收，尚難遽認上訴人
    與第六合作社間已有交易事實。況該付款明細表載明：(1)八十三年二月十五日付
    現金五五○、○○○元；(2)八十三年三月十五日付現金五五○、○○○元；(3)八
    十三年四月十五日付現金六五二、○○○元；(4)八十三年五月五日付現金五○○
    、○○○元；(5)八十三年六月三日付現金四七二、九○○元；上訴人卻係於八十
    三年四月十五日、同年六月三日取得第六合作社開立二紙統一發票，金額分別為
    一、六六八、五七一元及九二六、五七一元（均不含稅）；該付款明細表所載付
    款次數、日期、金額，核與上訴人取得之發票張數、日期、金額均不相符，且上
    訴人對其支付予第六合作社之款項，於本院行準備程序及言詞辯論時，均稱其無
    法提出銀行帳戶資金流程供查，是上訴人主張其與第六合作社間有交易事實乙節
    ，尚難憑採。按我國現行加值型營業稅係就各個銷售階段分別予以課稅，是各銷
    售階段之營業人皆為營業稅之納稅義務人，而非僅最後銷售階段之營業人為納稅
    義務人，是統一發票均須依法按實開立予買受人，以期符合自動勾稽之精神，依
    行為時營業稅法第十五條、第十九條第一項第一款、第三十三條第一款之規定，
    營業人須持合法進項憑證始得扣抵當期銷項稅額，而本件上訴人並未依規定向實
    際銷售人取得合法進項憑證，卻持非交易對象第六合作社虛開之統一發票二紙，
    充當進項憑證，並持之扣抵銷項稅額，虛報進項稅額，其作為已使政府未能收到
    應收之稅款，構成逃漏稅額之結果，自應依法補稅處罰。被上訴人既於核課期間
    內查獲上訴人未依規定取得合法進項憑證以扣抵銷項稅額之事實，當可追補其因
    虛報進項稅額致短漏繳營業稅之應納稅額，並按所漏稅額處一倍至十倍罰鍰。又
    被上訴人認定第六合作社為虛設行號，無非以該社負責人盧文斌、會計何鶯，與
    民間包工業者熊立德等人，經臺北地檢署檢察官八十六年度偵字第二三七三三號
    起訴書提起公訴，及臺北地院八十七年度訴字第八八九號刑事判決有罪為據。惟
    經盧文斌提起上訴後（何鶯及熊立德則未提起上訴），最高法院認第六合作社是
    否僅將牌照借予他人並未有何實際營業行為，非無研求之餘地，而以九十一年度
    台上字第一一二一號刑事判決發回更審，則第六合作社是否為虛設行號，即非無
    疑。然而，本件營業稅事件，不論第六合作社究否係虛設行號，因上訴人未能說
    明其實際交易對象為何，並提示支付進貨款項、稅額等具體事證及資金流程以供
    查核，尚難遽認上訴人確有支付進項稅額之情事，從而，被上訴人作成補徵上訴
    人營業稅及裁處罰鍰之處分，並非無據。上訴人所引行政法院八十五年度判字第
    四九三號判決及八十五年度判字第一六七○號判決，均未著為判例，不能拘束本
    院依法所為之判斷，且行政法院對於「營業人雖有進貨事實，惟不依規定取得交
    易對象開立之進項憑證，而取得非交易對象開立之進項憑證，申報扣抵銷項稅額
    時，可否補徵營業稅」乙案，已於八十七年七月份第一次庭長評事聯席會議決議
    ：「應補徵營業稅」在案，則上訴人仍執上開二判決資為爭議，即無可採。另被
    上訴人以上訴人於裁罰處分核定前，並未補報補繳，且未以書面承認違章事實，
    故依稅務違章案件裁罰金額或倍數參考表，按所漏稅額處七倍罰鍰計九○八、三
    ○○元（計至百元止），洵無不合。第六合作社既無銷貨之事實，上訴人卻以其
    統一發票申報扣抵稅款，即構成虛報進項稅額逃漏營業稅，應依法補稅並處罰。
    從而，被上訴人對其追補營業稅一二九、七五八元，並按所漏稅額處七倍罰鍰計
    九○八、三○○元（計至百元止），洵屬有據，訴願決定予以維持，亦無不合等
    為其判斷之基礎，而駁回上訴人之訴。
五、原判決駁回上訴人之訴，固非全然無見，惟原判決認定第六合作社非上訴人之實
    際交易對象，所持理由為：一、付款明細表係由盧文斌個人具名簽收，而非盧文
    斌以第六合作社之代表人名義具名簽收：惟營利事業負責人有代表營利事業之權
    限，其所為究係以個人身分或代表人身分為之，應視實際情形而定。如該事務係
    關於營利事業之事務，縱未表明係代表人身分，仍係基於代表人身分之行為，非
    可認係個人行為。本件上訴人提出之契約書，訂約人為第六合作社，是盧文斌於
    相關之付款明細表上簽名，似難認係以個人身分所為，原判決據此認定上訴人與
    第六合作社間無交易事實，與論理及經驗法則尚有不合。二、付款明細表所載付
    款次數、日期、金額，與上訴人取得之發票張數、日期、金額不相符：經查上訴
    人取得八十三年四月十五日發票不含稅金額為一、六六八、五七一元，含稅金額
    為一、七五二、○○○元，與上開付款明細表所載八十三年二月十五日五五○、
    ○○○元、八十三年三月十五日五五○、○○○元、八十三年四月十五日付現金
    六五二、○○○元之總數相符。八十三年六月三日取得之發票不含稅金額九二六
    、五七一元，含稅金額為九七二、九○○元，與上開付款明細表所載八十三年五
    月五日五○○、○○○元、八十三年六月三日四七二、九○○元之總數相符。原
    判決以不含稅之金額與付款明細表之金額相比，似有不當。雖上訴人主張係（分
    期）付款數次後取得總額之發票，此雖與法未合，惟此亦屬常見，可否僅以此認
    定上訴人與第六合作社無實際交易，即有疑問。三、上訴人無法提出銀行帳戶資
    金流程：營利事業之各項交易，法無規定應提供銀行帳戶資金流程，是不得單以
    上訴人未提出，即認定上訴人與第六合作社無實際交易。又原判決所引財政部八
    十三年七月九日台財稅第八三一六○一三七一號函釋，係分別開立發票者是否為
    虛設行號而為不同之處理，取得虛設行號以外其他非實際交易對象開立之憑證申
    報扣抵，且有進貨事實者，如查明「開立發票之營業人」已依法申報繳納該應納
    之營業稅額者，則尚無逃漏，除依稅捐稽徵法第四十四條規定處行為罰外，並依
    營業稅法第十九條第一項第一款規定追補稅款。如查明開立發票之營業人並未依
    法申報繳納該應納之營業稅額者，即有逃漏，始應依營業稅法第五十一條第五款
    規定補稅並處罰。故第六合作社如非虛設行號，縱非系爭交易之實際交易對象，
    如第六合作社已依法報繳營業稅（已否報繳應由被上訴人查明），即得免處漏稅
    罰。如第六合作社為虛設行號，則非以虛設行號是否報繳為上訴人得否免處漏稅
    之要件，而應由上訴人證明確有支付進項稅額予實際銷貨之營業人，並經稽徵機
    關查明該稅額已依法報繳者，始得免處漏稅罰。原判決未認定第六合作社是否虛
    設行號，即認應依營業稅法第五十一條第五款規定，處以漏稅罰，顯有違誤。再
    者，財政部八十四年五月二十三日台財稅第八四一六二四九四七號函釋，亦指明
    ：「建築業之營業人如有建築房屋之事實，而因礙於建築法令之規定，取得出借
    牌照營造廠商開立之發票充作進項憑證，且該營造廠商已依法報繳營業稅者，應
    依本部八十三年七月九日台財稅第八三一六○一三七一號函說明二（二）２規定
    辦理，即除應依營業稅法第十九條第一第一款規定追繳稅款及依稅捐稽徵法第四
    十四條規定處行為罰外，得免依營業稅法第五十一條第五款規定處漏稅罰。．．
    ．」第六合作社如非虛設行號，而係出借牌照營造廠商，則依上開函釋，可否處
    上訴人漏稅罰自有查明之必要。上訴人於原審即主張應適用該函釋，原判決未說
    明應否適用，其判決理由顯有不備。上訴人上訴，雖未指摘及此，惟原判決既有
    違誤，自應由本院將原判決廢棄。因第六合作社是否虛設行號、是否報繳營業稅
    ，涉及事實之調查認定，爰將本件發回原法院詳查，另為適法之裁判。
六、依行政訴訟法第二百五十六條第一項、第二百六十條第一項，判決如主文。
中　　華　　民　　國　　九十三　　　年　　　十一　　　月　　二十六　　　日
                    最 高 行 政 法 院  第 一 庭
                                審 判 長 法  官　　　黃　綠　星
                                         法  官      吳  明  鴻
                                         法  官　　　蔡　進　田
                                         法  官　　　黃　璽　君
                                         法  官　　　廖　宏　明
右  正  本  證  明  與  原  本  無  異
　　　　　　　　　　　　　　　　　　　　 法院書記官　邱　彰　德
中　　華　　民　　國　　九十三　　　年　　　十一　　　月　　二十六　　　日
